臺灣高等法院臺中分院民事判決　九十四年度訴字第八號
　　　原　　　告　丙○○即呂.
　　　被　　　告　甲○○即徐.
　　　訴訟代理人　乙○○
右被告因過失致重傷案件，經原告提起附帶民事訴訟請求侵權行為損害賠償事件，經
刑事庭裁定移送民事庭審理（民國九十三年度交附民字第二六六號），本院於九十四
年四月十三日言詞辯論終結，判決如下：
      主　　　文
原告之訴及假執行之聲請均駁回。
訴訟費用由原告負擔。
      事實及理由
甲、程序方面：
一、本件原告呂阿員於民國九十三年九月十六日提起本件刑事附帶民事訴訟後，業於
    同年十一月二十七日死亡，原告丙○○為其繼承人，業據提出戶籍謄本、死亡證
    明書等件為證，並聲明承受訴訟，經核尚無不合，應予准許，事涉程序，合先敘
    明。
二、按訴之變更或追加，非經他造同意，不得為之，但擴張或減縮應受判決事項之聲
    明者，不在此限，民事訴訟法第四百四十六條第一項、第二百五十五條第一項第
    三款定有明文。本件原告起訴請求被告應給付新臺幣（下同）五百二十萬三千二
    百九十五元，及自起訴狀繕本送達翌日起（於九十三年九月二十日送達）至清償
    日止，按年息百分之五計算之利息，嗣就本金部分之請求減縮聲明為請求被告應
    給付二百三十二萬八千六百元，核屬減縮應受判決事項之聲明，合於上開規定，
    自屬有據，先予敘明。
乙、實體方面：
一、本件原告主張：
    （一）、被告於九十二年三月五日，駕駛車牌號碼Ｎ二－五九六二號自小客車，
            沿台中縣潭子鄉○○路○段三九一巷由興華一路往中山路二段方向行駛
            ，同日七時四十五分許，行經台中縣潭子鄉○○路○段圖書館前欲左轉
            往豐原方向行駛時，應注意汽車行駛時之車前狀況，並隨時採取必要之
            安全措施，且汽車行近行人穿越道前，應減速慢行，遇有行人穿越時，
            無論有無交通警察指揮或號誌指示，均應暫停讓行人先行通過，依當時
            情形，又無不能注意之情事，竟疏於注意，適有年老行人呂阿員正步行
            於行人穿越道，欲通過中山路二段（起訴狀誤載為三段）時，為其所駕
            駛上開自小客車撞及，致呂阿員跌倒在地，受有創傷性蜘蛛膜下出血、
            腦積水及癲癇之於身體或健康有重大不治之傷害，且造成呂阿員兩下肢
            膝關節已有嚴重攣縮現象，極少恢復站立或步行功能之可能，該雙肢已
            毀敗之重傷害，此業經台灣台中地方法院刑事庭以九十三年度交易字第
            一二０號刑事判決及鈞院刑事庭以九十三年度交上易字第一００三號判
            決所肯認，並判處被告有期徒刑七月確定在案。
    （二）、按「因故意或過失，不法侵害他人之權利者，負損害賠償責任．．．違
            反保護他人之法律，致生損害於他人者，負賠償責任」、「汽車、機車
            或其他非依軌道行駛之動力車輛，在使用中加損害於他人者，駕駛人應
            賠償因此所生之損害」，民法第一百八十四條第一項前段、第二項及第
            一百九十一條之二分別定有明文。再按「不法侵害他人之身體或健康者
            ，對於被害人因此喪失或減少勞動能力，或增加生活上之需要時，應負
            損害賠償責任」、「不法侵害他人之身體、健康、名譽、自由、信用、
            隱私、貞操，或不法侵害其他人格法益而情節重大者，被害人雖非財產
            上之損害，亦得請求賠償相當之金額」，亦為民法第一百九十三條第一
            項及第一百九十五條第一項所明定，是被告對所加諸於呂阿員之損害，
            自應負損害賠償責任。
    （三）、原告所受損害之範圍：
            (一)醫藥費：六萬一千七百元（下列合計應為六萬一千七百一十元，但原
              告只請求六萬一千七百元，並未逾越上開範圍）。
              附民時所請求之四萬五千元。
              呂阿員至杏豐復建中心復建，總計花費之醫藥費合計一萬零七百一
                十元。
              鑑定費六千元。
            (二)看護費：五十六萬五千元。
              熊莉珍看護部分：
                九十二年四月十一日至五月十六日，六萬五千元。
              人愛老人養護中心：
　　　　　　　　九十二年五月十六日起至九十三年十二月十六日（雖於十一月二十
　　　　　　　　七日死亡，但因超過十天，金額以月計算），總計二十個月，按每
　　　　　　　　月為二萬五千元計算，共五十萬元。
            (三)增加生活上之需要：十三萬一千九百元。
            　住院期間所購買之醫療及衛生用品等費用，共計一萬一千零九元。
              因呂阿員已呈大小便失禁之狀態，又需使用抽痰管抽痰，故其每天
                皆須使用尿布、看護墊及抽痰管以維衛生及生命，計自九十二年五
                月十六至人愛老人養護中心起至其死亡止，計所花費之紙尿褲、看
                護墊六萬元、抽痰管費用六萬元，總計十二萬元。
            (四)精神慰撫金：三百萬元。
            　查呂阿員為國小程度，名下並無恒產，辛苦一生後，正是享受含飴弄
              孫怡養天年之樂時，遭此巨變，而呂阿員年紀雖已七十多歲，但車禍
              發生前身體相當硬朗，此從其可以安然自在地在馬路上之行動即為可
              知，然一場車禍，讓其變成一個意識不清、行動不便，生活須長期由
              人看護之病人，其人生頓時陷入黑暗之中，更因長期臥病、用氣管呼
              吸，導致心血管、肺部等器官病變而死亡，其死亡因確與車禍息息相
              關，原告為呂阿員唯一之親人，全家生活重擔皆落在其身上，原本家
              境即已相當困難，自本事故發生後，更是雪上加霜，尤須奔波於醫院
              、安養中心及法院之間，致心力交瘁，工作亦無法兼顧，其身心所受
              之折磨非常人所能體會，內心之痛苦實深且鉅，茲因於附民起訴時只
              請求二百萬元之精神慰撫金顯為過低，爰依法擴張至三百萬元。
            (五)總計原告所受損害共計三百七十五萬八千六百元，惟因呂阿員之前業
              已領取強制險一百四十萬元及被告曾給付三萬元，故原告扣除一百四
              十三萬元後，得請求被告賠之金額為二百三十二萬八千六百元。爰為
              訴之聲明，求為判決：
              被告應給付原告二百三十二萬八千六百元，及自附民起訴狀繕本送
                達翌日起至清償日止，按年息百分之五計算之利息。
              訴訟費用由被告負擔。
              原告願供擔保，請准宣告假執行。
二、被告對於右揭時、地，駕車肇事致使呂阿員受有右述之傷害，而呂阿員業於九十
    三年十一月二十七日死亡，及被告已經給付三萬元之賠償金等事實，均不加爭執
    ，復於九十四年三月四日本院行準備程序期日，除認原告精神慰撫金三百萬元之
    請求過高，同意賠償三十萬元外，其餘對原告請求：(一)醫藥費六萬一千七百元，
    (二)看護費五十六萬五千元，(三)增加生活需要費用十三萬一千九百元部分，均表示
    同意賠償，惟嗣又以下列諸語置辯：
    （一）、呂阿員之死亡原因為「慢性阻塞型肺病、陳舊性腦中風、糖尿病」，死
            亡證明書上記載甚詳，且其死亡與本件車禍相隔一年八月以上，二者間
            實無任何因果關係，原告稱死亡證明書上漏未記載「車禍」，並無實據
            。
    （二）、參酌本件刑事卷內所附行政院衛生署豐原醫院檢送呂阿員之病歷資料，
            記載其先前即有「糖尿病」、「右側蜘蛛網膜下腔出血、水腦症」等病
            史，足證呂阿員在本案發生之即有前述病症，絕非車禍引起，原告所言
            與卷內證據不符，不足採信。
    （三）、就原告各項請求，提出意見如后：
            (一)醫療費用：
              原告於起訴時請求醫藥費四萬五千七百五十八元，被告不爭執。
              原告於九十四年三月四日提出準備(二)狀，追加請求醫藥費一萬零七
                百十元，並未檢附任何證明，被告否認之。
              原告請求鑑定費六千元，不知所為何來，被告否認之。
            (二)看護費：
              呂阿員原即有糖尿病、水腦症等痼疾，已如前述，是其是否因傷致
                無自理能力而須人長期看護﹖是否全因本件車禍造成﹖有無相當因
                果關係﹖原告應舉證證明之。
              原告提出熊莉珍看護之收據影本，係屬私文書，被告否認其真正。
              原告主張呂阿員每月居住老人安養中心之看護費用為二萬五千元，
                被告否認，且上開費用包括吃、住，非單純看護，超出之部分應予
                剔除。
            (三)增加生活上之需要：
              原告主張住院期間購買醫療及衛生用品等費用，共計一萬一千零九
                元云云，應提出證據以實其說。
              尿布、看護墊及抽痰管等增加生活上需要之損失，應以實際支出者
                為限。
            (四)精神慰撫金：
            　按精神慰撫金之賠償，須以人格權遭遇侵害，使精神上受有痛苦為必
              要，其核給之標準，固與財產上損害之計算不同，然非不可斟酌雙方
              身分、資力與加害程度及其他各種情形，核定相當之數額，最高法院
              著有五十一年台上字第二二三號判例可資參照。本件呂阿員精神是否
              受有痛苦﹖應以其個人情況判斷，與原告無關，原告主張其家境困難
              ，心力交瘁云云，與審酌本件精神慰撫金無關。至於被告為高職畢業
              ，原任職於零件加工業，已於日前因本案入獄服刑，名下並無財產，
              與母親、妻子、甫滿週歲之幼女及妹妹共同賃屋而居，妻子現已懷有
              身孕，原告請求精神慰撫金三百萬元，實嫌過高，應予酌減。
    （四）、原告因本件車禍事故，已向保險公司領得強制險一百四十八萬餘元，依
            據強制汽車責任保險法第三十條規定，應予扣險。又本件事故發生後，
            被告曾給付賠償金三萬元，亦應一併扣除。
    （五）、末按損害之發生或擴大，被害人與有過失者，法院得減輕賠償金額或免
            除之，民法第二百十七條定有明文。查呂阿員未依規定行走於行人穿越
            道，竟跨越分隔島穿越馬路，導致肇事，故就本件車禍之發生，被害人
            與有過失，爰依前開過失相抵之規定，請求酌減賠償金額。
    （六）、綜右所述，爰為答辯聲明，求為判決：
            (一)原告之訴駁回。
            (二)訴訟費用由原告負擔。
            (三)如受不利判決，願供擔保請求免為假執行之宣告。
三、兩造不爭執之事實：被告於右揭時、地，駕車肇事致使呂阿員受有右述之傷害，
    而呂阿員業於九十三年十一月二十七日死亡，及被告已經給付三萬元之賠償金等
    事實，為兩造所不加爭執，復據原告提出醫藥費收據、看護費收據、診斷證明書
    、人愛安養復健中心收據、死亡證明書等件影本及戶籍謄本等件為證，即被告亦
    因過失致重傷案件，經台灣台中地方法院刑事庭以九十三年度交易字第一二０號
    刑事判決及本院刑事庭以九十三年度交上易字第一００三號判決判處有期徒刑七
    月確定在案，此經本院依職權調閱上開刑事案卷查核屬實，又有本院右揭刑事判
    決正本乙件在卷可稽，則此部分之事實，自堪認為真實。
四、當事人爭點的論斷：按因故意或過失，不法侵害他人之權利者，負損害賠償責任
    ；不法侵害他人之身體或健康者，對於被害人因此喪失或減少勞動能力，或增加
    生活上之需要時，應負損害賠償責任；另不法侵害他人之身體、健康、名譽或自
    由、信用、隱私、貞操，或不法侵害其他人格法益而情節重大者，被害人雖非財
    產上之損害，亦得請求賠償相當之金額，民法第一百八十四條第一項前段、第一
    百九十三條第一項及第一百九十五條第一項分別定有明文。經查：
    （一）、呂阿員因被告如前所述過失之行為，以致受有如前揭之重傷害，此為被
            告所不加爭執，業如前論，是呂阿員身體之受傷與被告之過失行為間，
            具有相當因果關係乙節，足堪認定，從而原告依上開法律規定，請求被
            告賠償其損害，洵屬有據。
    （二）、按「原審準備程序雖有被上訴人蔡接枝於上訴人之請求為認諾之記載，
            但就被上訴人四人在原審言詞辯論期日共同為訴之聲明請求駁回上訴人
            之上訴，足見被上訴人蔡接枝之認諾，不發生訴訟法上認諾之效力。」
            最高法院六十九年度台上字第六八二號著有判決要旨足供參照。本件被
            告於九十四年三月四日本院行準備程序期日，除認原告精神慰撫金三百
            萬元之請求過高，同意賠償三十萬元外，其餘對原告請求：醫藥費六萬
            一千七百元、看護費五十六萬五千元、增加生活需要費用十三萬一千九
            百元部分，均表示同意賠償，惟於本院言詞辯論期日又為訴之聲明，請
            求駁回原告之訴，足見被告於準備程序所為上開之認諾，不發生訴訟法
            上認諾之效力，先予敘明。茲就原告得請求被告賠償之項目及金額，分
            別審酌如下：
            (一)醫藥費：
              原告附民時請求已支出之醫藥費四萬五千元，已據原告提出醫藥費
                收據影本存卷可憑（見交附民卷第七、八頁），即被告於九十四年
                一月二十五日所具之民事答辯狀及於同年三月二十三日提出之民事
                辯論要旨狀就此部分之金額，亦表示不爭執（見本院卷第十三、三
                十九頁），則此部分之金額，要可認定。
              原告主張鑑定費六千元，係為呂阿員聲請禁治產宣告所支出乙節，
                業據提出原審九十三年度禁字第一一七號民事裁定及收據影本各乙
                份為證，則原告確因呂阿員之本件車禍事故而支出該禁治產宣告之
                鑑定費六千元，洵堪認定。
              至原告主張呂阿員至杏豐復建中心復建，總計花費之醫藥費合計一
                萬零七百一十元部分，雖未據原告提出任何單據以為憑酌，但依卷
                附行政院衛生署豐原醫院診斷證明書記載：「．．．于九十二年五
                月十六日出院．．．目前病人復健治療中，需氣墊床輔助治療」等
                情（見交附民卷第十頁），足見原告陳稱呂阿員出院後仍須復健治
                療，尚堪採信，稽諸原告於九十四年三月四日本院行準備程序期日
                ，就此部分之金額亦表示同意賠償等情，則原告主張支出此部分之
                金額，亦可認定。
              綜右所述，足認原告請求醫療費用，合計六萬一千七百元，確屬必
                要，應予准許。
            (二)看護費：
              原告主張呂阿員因本件車禍受傷後，支出熊莉珍看護之費用自九十
                二年四月十一日至同五月十六日止，合計六萬五千元；又自九十二
                年五月十六日起至九十三年十二月十六日（雖於十一月二十七日死
                亡，但因超過十天，金額以月計算）止，總計二十個月，居於人愛
                老人安養中心，按月為二萬五千元計算，共五十萬元等情，已據提
                出熊莉珍及人愛老人安養中心之收據影本各乙張為證。
              按呂阿員因本件車禍事故，致受有創傷性蜘蛛膜下出血、腦積水及
                癲癇之於身體或健康有重大不治之傷害，且造成呂阿員兩下肢膝關
                節已有嚴重攣縮現象，極少恢復站立或步行功能之可能，該雙肢已
                毀敗之重傷害等程度，業如前論，則呂阿員確須旁人長期照護，彰
                彰明甚，參酌被告於九十四年三月四日本院行準備程序期日，就此
                部分之金額亦表示同意賠償等情，則原告請求此部分之看護費用，
                合計五十六萬五千元，確屬必要，應予准許。
            (三)增加生活上之需要：
　　　　　　　本件原告主張呂阿員住院期間所購買之醫療及衛生用品等費用，共
　　　　　　　　計一萬一千零九元，已據原告於本院審理時提出收據影本存卷可參
　　　　　　　　，則原告此部分之主張，尚可採信，要無庸疑。
              原告另主張因呂阿員已呈大小便失禁之狀態，又需使用抽痰管抽痰
                ，故其每天皆須使用尿布、看護墊及抽痰管以維衛生及生命，計自
                九十二年五月十六至人愛老人養護中心起至其死亡止，計所花費之
                紙尿褲、看護墊六萬元、抽痰管費用六萬元，總計十二萬元部分，
                已據提出人愛老人養護中心之收據影本乙張為憑（見本院卷第三十
                四頁），核屬必要之費用，要可認定。
              綜上所述，本件原告主張呂阿員因前開車禍受傷而增加生活上之需
                要，支出十三萬一千零九元部分，為有理由，應予准許；至逾該數
                額之請求，原告並未提出支出憑證以供審核，則原告既未能證明其
                確受有該部分之損害，即屬不應准許。
            (四)精神慰撫金部分：
              呂阿員因本件車禍致受有如前所述之傷害，復經聲請宣告為禁治產
                人，大小便及日常生活均無法自理，此據原告陳明在卷，稽諸呂阿
                員於本件車禍發生前，尚能安然自在地在馬路上行動，可知呂阿員
                年紀雖已七十多歲，但車禍發生前身體當相當硬朗，然一場車禍，
                讓其變成一個意識不清、行動不便，生活須長期由他人照料，則呂
                阿員精神上自受有痛苦，無庸贅述。
              非財產上之損害賠償請求權，因與被害人之人身攸關，具有專屬性
          　　　，不適於讓與或繼承。民法第一百九十五條第二項規定，於同法第
          　　　一百九十四條規定之非財產上損害賠償請求權，亦有其適用。惟依
          　　　民法第一百九十五條第二項但書規定，以金額賠償之請求權已起訴
          　　　者，不在此限，最高法院九十一年度台上字第一四０七號著有判決
                要旨足稽。查呂阿員提起本件附民請求時，關於精神慰撫金部分請
                求之金額為二百萬元，原告為其繼承人，揆諸前開說明，則其就此
                部分所得繼承請求之金額，當以二百萬元為上限，是原告於九十四
                年三月四日提出民事準備(二)狀，就此部分擴張請求金額為三百萬元
                ，尚屬無據，不應准許。
              查呂阿員為國小程度，名下並無恒產，此經原告陳明在卷，而被告
                則為高職畢業，原任職於零件加工業，已於日前因本案入獄服刑，
                名下並無財產，與母親、妻子、甫滿週歲之幼女及妹妹共同賃屋而
                居，妻子現已懷有身孕，亦經被告陳明在卷，並提出診斷證明書影
                本乙張為證，以證明被告之妻現已懷孕之情，爰再審酌兩造之身分
                、地位、經濟能力及呂阿員所受精神上痛苦非輕，暨被告已因本件
                事故遭判刑七月確定等一切情狀，認原告請求賠償之精神慰撫金，
                應以六十萬元為相當；至逾此數額之請求，尚屬過高，不能准許。
            (五)綜上所陳，原告得向被告請求賠償之金額為一百三十五萬七千七百零
              九元（６１、７００＋５６５、０００＋１３１、００９＋６００、
              ０００＝１、３５７、７０９），惟之前被告業已支付三萬元，此為
              兩造所不加爭執，則扣除該三萬元，原告尚得請求一百三十二萬七千
              七百零九元。
            (六)按損害之發生或擴大，被害人與有過失者，法院得減輕賠償金額或免
              除之，民法第二百十七條雖著有明文。茲按：
              汽車行駛時，駕駛人應注意車前狀況，並隨時採取必要之安全措施
                ，又汽車行近行人穿越道前，應減速慢行，遇有行人穿越時，無論
                有無交通警察指揮或號誌指示，均應暫停讓行人先行通過，道路交
                通安全規則第九十四條第三項、第一百零三條分別定有明文。
              本件被告駕車自應注意上述道路交通安全規則之規定，依當時路狀
                ，又無不能注意情形，且依案發地點係在行人穿越道中央，被告若
                注意車前狀況，當不可能看不到已穿越道路一半之呂阿員，其竟疏
                未注意為之，以致撞及呂阿員而肇事，致人受傷，被告應有過失，
                而呂阿員既係在行人穿越道遭撞，且已穿越道路一半，自無肇事因
                素，洵堪認定；至被告雖以呂阿員並非行走於行人穿越道云云為辯
                ，惟依偵查卷之相片所示，呂阿員受傷所流血跡，僅存在該穿越道
                中間上，並未往前再延續於被告車行方向之內側快車道，且依該安
                全島種有花草隔開，年老之呂阿員是否穿越安全島，甚有可疑，參
                酌被告於案發時之調查筆錄所載，佐以證人即員警鄭堡文於本院刑
                事庭審理所證被告汽車之左側後照鏡有擦撞損壞痕跡等情，足見呂
                阿員應非由安全島穿越，而在快車道遭被告撞及，應甚明確，即本
                院刑事庭依職權及被告於刑案選任辯護人之請求，將卷證資料送請
                臺灣省臺中縣區車輛行車事故鑑定委員會鑑定結果，亦認定「一徐
                銘謙駕駛自小客車左轉未注意車前狀況，撞上沿行人穿越道穿越車
                道之行人，為肇事原因。二行人呂阿員無肇事因素」，此有該會九
                十三年十一月十一日函所附鑑定意見書在卷可稽（見交附民卷第二
                十五頁），復經本院依職權調閱上開刑事案卷查核屬實，是被告上
                開所辯，並主張依民法過失相抵之規定酌減其賠償金額，尚難採取
                ，不言可喻。
            (七)又原告因本件車禍，已領取強制責任險保險金一百四十萬元，已據原
              告陳明在卷，稽諸強制汽車責任保險法第三十條：「保險人依本法規
              定給付之保險金，視為加害人或被保險人損害賠償金額之一部分，加
              害人或被保險人受賠償請求時，得扣除之。」之規定，應予扣除。是
              原告得請求被告給付之金額，並未逾上開得扣除之金額，則原告請求
              被告應為賠償，尚屬無據，不應准許。至被告固抗辯稱原告已領取一
              百四十八萬餘元之保險金，因原告得請求之金額，並未逾越原告自認
              已領取之一百四十萬元，是此部分自無加以審認之必要，併此敘明。
五、綜上所述，原告本於侵權行為損害賠償請求權，請求被告應給付原告二百三十二
    萬八千六百元，及自附民起訴狀繕本送達翌日起至清償日止，按年息百分之五計
    算之利息，尚屬無據，應予駁回。其假執行之聲請，亦失所附麗，應併予駁回。
六、本件事證已臻明確，兩造其餘主張及舉證，核與判決結果不生影響，自毋庸逐一
    加以論述。
七、據上論結，本件原告之訴為無理由，爰依民事訴訟法第四百六十三條、第七十八
    條，判決如主文。
中　　　華　　　民　　　國　　九十四　　年　　　四　　　月　　二十七　　日
~B1民事第一庭審判長法　官　林陳松
~B2　　　　　　　　法　官　王重吉
~B3　　　　　　　　法　官　李寶堂
右為正本係照原本作成。
如對本判決上訴，須於收受判決送達後二十日內向本院提出上訴書狀，其未表明上訴
理由者，應於提出上訴後二十日內向本院提出上訴理由書(須按他造人數附具繕本)。
上訴時應提出委任律師為訴訟代理人之委任狀。具有民事訴訟法第四百六十六條之一
第一項但書或第二項之情形為訴訟代理人者，另應附具律師及格證書及釋明委任人與
受任人有該條項所定關係之釋明文書影本。
~B 　 　　　　　　書記官　李妍嬅
中　　　華　　　民　　　國　　九十四　　年　　　四　　　月　　二十七　　日
                                                                        Ｂ
